臺灣高雄地方法院民事判決　　　　　　　95年度訴字第3422號
原　　　告　財政部國有財產局台灣南區辦事處
法定代理人　丁○○
訴訟代理人　戊○○
被　　　告　乙○○
訴訟代理人　甲○○
上列當事人間請求返還不當得利事件，本院於民國96年6 月8 日
言詞辯論終結，判決如下：
  主  文
被告應給付原告新台幣參拾柒萬柒仟參佰零玖元，及自民國九十
五年七月二十九日起至清償日止，按年息百分之五計算之利息。
原告其餘之訴均駁回。
訴訟費用由被告負擔五分之三，餘由原告負擔。
本判決第一項得為假執行。
  事實及理由
一、按訴狀送達後，原告不得將原訴變更或追加他訴，但擴張或
    減縮應受判決事項之聲明者，不在此限，民事訴訟法第255
    條第1 項第3 款定有明文。本件原告起訴原聲明：被告應給
    付原告新台幣（下同）651,554 元，暨自支付命令送達翌日
    起至清償日止，按年息5%計算之利息。嗣於民國96年5 月4
    日言詞辯論期日（見本院卷第87頁）減縮請求金額為628,87
    6 元，及自95年7 月29日起至清償日止，按年息5 ％計算之
    利息。經核屬減縮應受判決事項之聲明，揆諸首揭規定，於
    法有據，核先敘明。
二、原告主張：原告管理與他人共有，坐落高雄市○○區○○段
    28地號、面積685 平方公尺之土地，係原告與其他人所共有
    ，權利範圍480 分之420 （下稱系爭土地），被告無合法正
    當權源，未經原告及其他共有人之同意，於62年間自訴外人
    王德聰處受讓未辦保存登記建物即門牌號碼高雄市○○區○
    ○街40之4 號之房屋（下稱系爭房屋），而與訴外人丙○○
    （經原告聲請支付命令確定）共同無權占用如附圖所示系爭
    土地其中75平方公尺（下稱系爭占用土地）使用迄今，系爭
    占用土地如高雄市政府地政處鹽埕地政事務所（下稱鹽埕地
    政）土地複丈成果圖；按被告自86年6 月起至95年4 月止無
    權占用系爭土地，獲得相當於使用該土地租金之不當利益
    628,876 元，自應返還原告。爰依民法第179 條不當得利請
    求返還等情。並聲明：被告應給付原告628,876 元，及自95
    年7 月29日起至清償日止，按年息5%計算之利息。
三、被告則以：被告未占有系爭土地，亦未使用系爭房屋等語，
    資為抗辯。聲明：原告之訴駁回。
四、兩造不爭執事項如下：
    1.原告為系爭土地之管理機關。
    2.系爭房屋占用系爭土地其中75平方公尺，已逾被告應有部
      分即權利範圍為480 分之9 ，面積12.84 平方公尺。
    3.系爭房屋現為空屋。
五、本件爭點為：
    1.被告是否占有系爭土地？是否使用系爭房屋？對系爭房屋
      有無事實上處分權？
    2.原告依據不當得利之法律關係，請求被告給付相當租金之
      利益，是否有理由？
六、原告主張系爭土地於36年間登記為國有，伊為管理機關，權
    利範圍為480 分之420 等事實，業據其提出土地登記謄本（
    見本院卷第8 頁）為證，又系爭土地上建有占地75平方公尺
    之系爭房屋，房屋有鐵捲門控制進出門戶，四周有水泥圍牆
    ，屋內為三房，一衛浴及一廚房之隔間，屋內凌亂，現無人
    居住其內等情，為兩造所不爭執，復經本院會同鹽埕地政人
    員至現場勘驗屬實，有高市地鹽二字第960001505 號函暨如
    附件土地複丈成果圖、勘驗筆錄及現場照片（見本院卷第53
    -65 頁）等在卷可稽；惟被告以系爭房屋並未占用系爭土地
    等語置辯。經查，
  (一)、被告是否占有系爭土地？是否使用系爭房屋？對系爭房屋
      有無事實上處分權？
    按對於物有事實上管領之力者，為占有人，民法第940 條
      定有明文，又所謂事實上管領之力，可由空間、時間關係
      之判斷予以具體化，亦即占有人必須與占有物之間，在場
      所上具有一定的結合關係，且必須相當時間之持續，由社
      會觀念上通常可認為對於該物已有事實上之管領力，始得
      認為占有人對於該標的物具有事實上的管領力。經查，系
      爭房屋目前雖無人居住使用，然屋內有廚具、衛浴及房屋
      ，並有部分傢俱擺設，足見系爭房屋可供人居住使用，並
      曾供人居住使用等情，業經本院勘驗屬實，有勘驗筆錄及
      現場照片附卷可稽；再系爭房屋雖未辦理保存登記，惟依
      系爭房屋之高雄市房屋稅籍登記表內所有人典權人或管理
      人欄內登載為被告，共有人欄內登載為丙○○，有高雄市
      稅捐稽微處鹽埕分處96年5 月14日高市稽鹽房字第9679
      06690 號函文附系爭房屋稅籍登記表（見本院卷第94-95
      頁）在卷可考，而系爭房屋之房屋稅納稅義務人為被告，
      有同前分處96年4 月17日高市稽鹽房字第967905159 號函
      文及高雄市稅捐稽徵處房屋稅籍證明書（見本院卷第79-8
      1 頁）在卷可佐；且被告亦於本院自陳：伊願意拆除已占
      用土地部分之房屋（見本院卷第39頁）等語，是參酌上情
      ，暨被告表示願意拆除系爭占用土地部分之房屋乙節相互
      以觀，堪認被告對系爭具有事實上處分權。再依系爭房屋
      之稅籍登記表所示，被告既為系爭房屋房屋稅納稅義務人
      ，則其對於系爭房屋為何人占有使用情形自應知悉，詎被
      告竟無法舉證說明，益堪認其應為系爭房屋之管理使用人
      無訛。又被告既於73年7 月2 日取得系爭土地權利範圍91
      2 分之9 之土地權利，則對於系爭房屋佔用系爭土地已逾
      其應有部份之面積，且未經得其他共有人同意等情自應知
      悉。又占有為一事實之狀態，至於占有人是否為占有物之
      使用、收益，對於占有之事實不生影響，即並不妨礙其佔
      用土地具有事實上管領之力，故系爭房屋現縱無人居住使
      用，亦僅係未對之使用收益，仍無改於其占有該地之事實
      ；準此，被告空言系爭房屋為空屋，其並未占用系爭土地
      云云，自不足採。綜上所述，原告主張被告自86 年6月起
      至95年4 月間止，未經原告及其他共有人同意，而無權系
      爭佔用土地等情，堪予採信。
    按民法第818 條所定各共有人按其應有部分，對於共有物
      之全部有使用收益之權。係指各共有人得就共有物全部，
      於無害他共有人之權利限度內，可按其應有部分行使用益
      權而言。故共有人如逾越其應有部分之範圍使用收益時，
      即係超越其權利範圍而為使用收益，其所受超過利益，要
      難謂非不當得利。再按各共有人按其應有部分，對於共有
      物之全部雖有使用收益之權。惟共有人對共有物之特定部
      分使用收益，仍須徵得他共有人全體之同意，非謂共有人
      得對共有物之全部或任何一部有自由使用收益之權利。如
      共有人不顧他共有人之利益，而就共有物之全部或一部任
      意使用收益，即屬侵害他共有人之權；有最高法院55年台
      上字第1949號、62年台上字第1803號判例意旨可資照。本
      件被告雖於73年7 月2 日與其他共有人共有系爭土地，然
      其對於系爭佔用土地為使用收益，既未與原告及其他共有
      人協議，自屬侵害原告之權利。而無權占有他人土地及房
      屋者，可能獲得相當於租金之利益，為社會通常之觀念（
      最高法院61年台上字第1695號判例意旨參照）。故原告對
      於被告占用系爭土地所受之利益，依不當得利而為請求，
      即屬有據。
   (二).原告依據不當得利之法律關係，請求被告給付相當租金之
      損害，是否有理由？
    按無法律上之原因而受利益，致他人受損害者，應返還其
      利益，民法第179 條定有明文。經查，被告無合法之權源
      而占有系爭土地使用，足認屬實，業見前述，被告既消極
      減免其應支付使用系爭土地之代價，而受有相當於租金之
      利益，並致原告受有損害，原告自得依不當得利之法律關
      係，請求被告給付相當於租金之不當得利。
    再按，民法第821 條規定，各共有人對於第三人，得就共
      有物之全部，為本於所有權之請求。所謂本於所有權之請
      求，係指民法第767 條所規定之物權的請求權而言，至債
      權的請求權，則不在民法第821 條規定之列，僅於共有物
      被侵害，請求損害賠償，而其給付不可分者，依民法第29
      3 條之規定，各共有人方得為共有人全體請求其向全體為
      給付；至請求返還不當得利，而其給付可分者，各共有人
      僅得按其應有部分，請求返還，有最高法院85年度台上字
      第2391號及88年度台上字第1341號判決意旨可資參照。
      本件原告係請求被告給付相當於租金之不當得利，其給付
      係可分之債，依上開說明，原告僅按其應有部分即480 分
      之420 ，請求被告返還不當得利，自屬有據。
    第按城市地方房屋租金，以不超過土地及建築改良物申報
      總價年息10% 為限；租用基地，建築房屋，其租金以不超
      過土地申報總價額年息10% 為限，土地法第97條第1 項、
      第105 條分別定有明文。所謂土地總價額，係以法定地價
      為準，土地法施行法第25條亦有規定；而法定地價，依土
      地法第148 條之規定，係指土地所有人依該法規定所申報
      之地價。經查：系爭土地自86年6 月起至86年6 月底之申
      報地價為21,250元，86年7 月起至92年12月底之申報地價
      為21,500元，93年1 月迄今之申報地價為21,486元；有鹽
      埕地政系爭土地地價謄本在卷可稽，又上開法條規定所謂
      之以年息10% 為限，乃指基地租金之最高限額而言，並非
      必須照申報價額年息10% 計算之，且尚須斟酌基地之位置
      ，工商繁榮程度、使用人利用基地之經濟價值、所受利益
      ，彼等關係及社會感情等情事，以為決定，有最高法院68
      年度台上字第3071號判例意旨可資參照。經查，系爭土地
      前臨鼎盛街、左臨自強路、右臨成功路，該社區為巷弄內
      之純住家，附近有三民國小學區及三民市場等情，業經本
      院會同兩造履勘現場查明在卷，有本院95年12月18日勘驗
      筆錄附卷可參。本院審酌系爭土地上開所述之地點、商業
      繁榮之程度及生活機能尚稱方便及被告利用系爭土地之經
      濟價值及所受利益等情，認本件應以系爭土地申報地價總
      價額按年息3%計算相當於租金之不當得利金額，方為相當
      及公允。
    依上開各項所述計算，原告得請求被告給付不當得利金額
      共計應為377,309 元，其計算方式詳如附表所示。從而，
      原告請求被告給付377,309 元，及自95年7 月29日起至清
      償日止，按年息5%計算之利息之範圍內，為有理由，應予
      准許；至其逾此部分之請求，為無理由，應予駁回。又
      本件判決所命給付之金額，未逾50萬元，爰依民事訴訟法
      第389 條第1 項第5 款規定，為職權宣告假執行。
七、據上論結：本件原告之訴，為一部有理由，一部無理由，依
    民事訴訟法第79條，第389 條第1 項第5 款，判決如主文。
中　　華　　民　　國　　96　　年　　6 　　月　　22　　日
                  民事第五法庭  法　官　 陳銘珠
以上正本證明與原本無異。
如對本判決上訴，須於判決送達後20日內向本院提出上訴狀，同
時表明上訴理由（原判決所違背之法令及其具體內容或依訴訟資
料可認為原判決有違背法令之具體事實）；如已於本判決宣示後
送達前提起上訴者，應於判決送達後10日內補具上訴理由（均須
按他造當事人之人數附繕本）。
中　　華　　民　　國　　96　　年　　6 　　月　　22　　日
                                書記官  曾瓊玉
附表：
┌──────┬────┬────┬───┬────┬──┬─────┐
│  日   期   │每㎡申報│占用面積│年租率│每月應繳│月數│   小計   │
│            │地    價│ （㎡） │（％）│不當得利│    │          │
├──────┼────┼────┼───┼────┼──┼─────┤
│86年06月01日│        │        │      │        │    │          │
│    至      │21,250元│   75   │  ３  │ 3,984元│ １ │   3,984元│
│86年06月30日│        │        │      │        │    │          │
├──────┼────┼────┼───┼────┼──┼─────┤
│86年07月01日│        │        │      │        │    │          │
│    至      │21,500元│   75   │  ３  │ 4,031元│ 78 │ 314,418元│
│92年12月31日│        │        │      │        │    │          │
├──────┼────┼────┼───┼────┼──┼─────┤
│93年1月1日  │        │        │      │        │    │          │
│    至      │21,486元│   75   │  ３  │ 4,029元│ 28 │ 112,812元│
│95年4 月30日│        │        │      │        │    │          │
├──────┼────┴────┴───┴────┴──┴─────┤
│  合   計   │                                             431,214元│
├───┬──┴───────────────────────────┤
│備  註│不當得利計算公式：申報地價總額×年租率÷12＝每月應繳不當得利│
│      │431214×420/480＝377309（元以下四捨五入）                   │
└───┴──────────────────────────────┘
